臺灣高等法院刑事判決　　　　　　　　100年度上易字第550號
上　訴　人
即　被　告　陳春金
上列上訴人因詐欺案件，不服臺灣板橋地方法院99年度易字第31
98號，中華民國100 年1 月20日第一審判決（起訴案號：臺灣板
橋地方法院檢察署99年度偵字第23652 號，暨移送併辦：99年度
偵字第28290號），提起上訴，本院判決如下：
    主  文
上訴駁回。
    事  實
一、陳春金曾於民國93年間，因連續施用毒品案件，經原審以93
    年度易字第989 號判處有期徒刑5 月，於94年6 月13日確定
    ；復於94年間，因連續施用毒品案件，經臺灣臺北地方法院
    以94年度易字第1496號判處有期徒刑1 年8 月，上訴後經本
    院於95年5 月10日以95年度上易字第664 號駁回上訴確定；
    上開2 罪復經本院以96年度聲減字第326 號裁定各減為有期
    徒刑2 月又15日、10月，應執行有期徒刑1 年確定，業於96
    年7 月16日縮刑期滿執行完畢（於本案構成累犯）。詎陳春
    金仍不知悔改，雖預見提供自己金融帳戶之存摺、提款卡及
    提款密碼與他人使用，可能幫助他人從事詐欺取財等財產犯
    罪，竟仍不違其本意，而基於幫助詐欺取財之不確定犯意，
    於99年7 月15日中午12時許，在臺北市○○○路及長春路交
    岔口之臺新國際商業銀行前，將其於合作金庫商業銀行西門
    分行所申請開立帳號000-0000000-000000號（起訴書及移送
    併辦意旨書均誤載為000-0000000-000000號）帳戶之存摺及
    提款卡，提供與真實姓名年籍均不詳之成年人使用，並於同
    日下午某時再以行動電話告知提款密碼，供作詐欺取財收受
    款項之用，以此方式幫助不明人士遂行詐欺取財犯行。不明
    人士取得陳春金之上開帳戶資料後，即基於意圖為自己不法
    所有之犯意，在拍賣網站上刊登如附表所示販賣商品之虛偽
    訊息，致如附表所示之買家，於如附表所示之時間瀏覽拍賣
    網站時均陷於錯誤，而依不明人士之指示，分別於如附表所
    示之時間、地點，匯款如附表所示之金額至上開帳戶，旋均
    遭不明人士提領殆盡。嗣因如附表所示之買家於匯款後遲未
    收到訂購之物品，發覺有異，報警處理，始循線查悉上情。
二、案經林致毅、司景文訴由臺北縣政府警察局（已於99年12月
    25日改制為新北市政府警察局）中和第二分局移送臺灣板橋
    地方法院檢察署檢察官偵查起訴暨移送併辦。
    理  由
一、本判決所引用認定犯罪事實之證據，檢察官及被告於本院準
    備程序及審判期日時對於證據能力均未予爭執，且迄至言詞
    辯論終結前亦未再聲明異議，本院審酌各該證據取得或作成
    時之一切情況，並無違法、不當或不宜作為證據之情事，亦
    無證據證明係公務員違背法定程序所取得，依刑事訴訟法第
    158 條之4 反面解釋及同法第159 條之5 第1 項規定意旨，
    均得作為證據。
二、訊據上訴人即被告陳春金固坦承申請開立合作金庫商業銀行
    西門分行帳號000-0000000-000000號帳戶，並於99年7 月15
    日中午12時許，在臺北市○○○路與長春路交岔口之臺新國
    際商業銀行前，將上開帳戶之存摺及提款卡均交與不明人士
    ，並於同日下午某時告知提款密碼之事實不諱，惟矢口否認
    有何幫助詐欺取財犯行，辯稱：伊在人力銀行留下求職履歷
    後，某日有真實姓名年籍均不詳自稱「劉經理」之人打電話
    詢問是否欲應徵司機工作，說要載小姐上、下班，以匯款方
    式支付工資，要伊先提供金融機構帳戶查核以測試伊之信用
    ，伊雖有遲疑了一下，但心想因帳戶只剩新臺幣（下同）8
    元，應該無大礙，所以才答應交付帳戶資料與對方，伊也是
    被害人云云。經查：
（一）被告申請開立上開帳戶，並於99年7 月15日中午12時許，
      在臺北市○○○路與長春路交岔口之臺新國際商業銀行前
      ，將上開帳戶之存摺及提款卡均交與不明人士，並於同日
      下午某時將提款密碼告知不明人士之事實，迭據被告於警
      詢時、偵查中、原審及本院審理時坦認不諱，並有合作金
      庫商業銀行西門分行99年9 月21日合金西存字第09900041
      18號函所附上開帳戶之開戶申請文件1 份在卷可稽（見99
      年度偵字第28290 號偵查卷第18至21頁），堪信屬實。次
      查，不明人士在拍賣網站虛偽刊登販賣如附表所示商品之
      不實訊息，致如附表所示之買家均陷於錯誤而下標購買，
      並分別於如附表所示之時、地，匯款如附表所示之金額至
      上開帳戶之事實，亦據證人即告訴人司景文、林致毅、被
      害人莊筑涵、陳品萱、楊添麟、劉俊傑於警詢時均指證明
      確，並有合作金庫商業銀行西門分行99年9 月21日合金西
      存字第0990004118號函所附上開帳戶之交易資料查詢單1
      份、匯款資料6 份（含存款憑條1 紙、自動櫃員機交易明
      細表1 紙、存摺影本3 紙、WebATM交易明細表1 紙）、拍
      賣網站列印資料6 份、報案資料6 份（含內政部警政署反
      詐騙案件紀錄表、受理詐騙帳戶通報警示簡便格式表、受
      理刑事案件報案三聯單、受理各類案件紀錄表）附卷可參
      ，足認不明人士確有利用被告所提供之上開帳戶詐騙告訴
      人2 人及被害人4 人之財物得逞無訛。
（二）被告雖以前揭情詞置辯，惟按個人之存摺、提款卡及提款
      密碼等物乃屬重要之金融物件，若落入不明人士手中，除
      存款有遭盜領之風險外，亦極可能作為取贓之犯罪工具，
      即便帳戶內之存款不多，若無正當理由或合理之事由，應
      無任意交付他人之理，況現今金融帳戶開戶極為便利，若
      非有違法用途欲刻意隱匿身分，亦無須使用他人帳戶；而
      一般公司行號至多僅會要求已聘雇之員工開設金融帳戶以
      供匯入薪資之用，衡情斷無要求尚未受僱之應徵者開設金
      融帳戶或提供帳戶資料之必要；倘若應徵者已獲聘僱而須
      辦理薪資轉帳，亦僅須將金融帳戶之戶名、帳號提供雇主
      即可，豈有要求員工交付金融帳戶之提款卡，甚至提供提
      款密碼給雇主之理，否則員工日後辛苦所賺得之薪資豈非
      處於隨時可能遭雇主提領一空之狀態？再者，一般正常工
      作之應徵多係在公司內進行，應徵者對於公司名稱、地址
      、工作內容、進行面試之人等事項亦均有一定之認識，衡
      情亦無相約在路邊面試，甚且根本不知所應徵之公司究係
      在何處。經查，依被告於原審歷次供述可知（見原審卷第
      37至39頁、第67至70頁），被告僅知悉所應徵之司機工作
      係載送小姐上、下班，既不知公司名稱與地址、亦不知欲
      接送之對象為何；其所稱在上開路口附近交付上開帳戶資
      料之應徵地點、方式與過程，復與一般正常之應徵工作程
      序迥異；其所稱接送小姐上、下班之薪資每日3000元，每
      月高達9 萬元，亦與一般商業習慣之薪資水準差異甚大，
      在在均啟人疑竇。再者，被告竟在尚未通過面試取得工作
      之前，即將其所申請開立具私密性、專屬性之上開帳戶存
      摺、提款卡及提款密碼等物件，均交付未曾謀面毫不相識
      之不明人士，又未親自監督不明人士使用自己帳戶之情形
      ，容任不明人士任意使用上開帳戶，而承擔存款被盜領或
      作為取贓工作之風險，被告對自己帳戶之重要金融物件如
      此輕忽對待，實難置信，其所辯在在均與常情相違，殊難
      採信。
（三）末以，金融帳戶為個人之理財工具，而政府開放金融業申
      請設立後，金融機構大量增加，一般民眾皆可以存入最低
      開戶金額之方式自由申請開設金融帳戶，並無任何特殊之
      限制，因此一般人申請存款帳戶極為容易而便利，且得同
      時在不同金融機構申請多數存款帳戶使用，並無使用他人
      帳戶之必要，此為一般日常生活所熟知之常識，故除非有
      特殊或違法之目的，並藉此躲避警方追緝，一般正常使用
      之存款帳戶，並無向他人借用、承租或購買帳戶存簿及提
      款卡之必要。又金融帳戶係個人資金流通之交易工具，事
      關帳戶申請人個人之財產權益，進出款項亦將影響其個人
      社會信用評價；而金融帳戶與提款卡、密碼結合，尤具專
      有性，若落入不明人士，更極易被利用為取贓之犯罪工具
      ，是以金融帳戶具有強烈之屬人性及隱私性，應以本人使
      用為原則，衡諸常理，若非與本人有密切關係或特殊信賴
      關係，實無任意供他人使用之理，縱有交付個人帳戶供他
      人使用之特殊情形，亦必會先行瞭解他人使用帳戶之目的
      始行提供，並儘速要求返還。再詐欺集團經常利用大量取
      得之他人存款帳戶，以隱匿其財產犯罪之不法行徑，規避
      執法人員之查緝，並掩飾、確保因自己犯罪所得之財物，
      類此在社會上層出不窮之案件，亦經坊間書報雜誌、影音
      媒體多所報導及再三披露而為眾所周知之情事，是以避免
      此等專屬性甚高之物品被不明人士利用為犯罪工具，亦為
      一般生活所應有之認識。查被告交付帳戶資料時年滿37歲
      ，曾從事餐廳、冷氣等工作，並有應徵工作之經驗等情，
      業據其於原審準備程序時供明在卷（見原審卷宗第38 頁
      反面），足見並非年幼無知或與世隔絕而無常識之人，對
      上情自不得諉為不知。被告亦於原審準備程序時自承：伊
      之前的工作有用匯款支付薪水，但並未曾要伊提供帳戶之
      存摺、提款卡、密碼，僅須提供帳戶號碼及戶名等語（見
      原審卷宗第38頁反面），益徵被告知悉薪資轉帳無須提供
      帳戶之存摺、提款卡、提款密碼甚明。惟被告竟將其所有
      具私密性、專屬性之上開帳戶存摺、提款卡及提款密碼提
      供不明人士，而容任他人對外得以上開帳戶之名義無條件
      加以使用，足認被告在主觀上已預見提供帳戶之行為可能
      幫助他人犯詐欺取財罪，亦不違反其本意而執意為之，惟
      尚無證據證明被告係以詐欺取財之犯意參與詐欺取財犯罪
      ，應認被告有幫助詐欺取財之不確定故意。
（四）綜上所述，被告所辯均難據為免責之事由。本案事證明確
      ，被告犯行洵堪認定，應依法論科。
三、按刑法上之幫助犯，係指以幫助之意思，對於正犯資以助力
    ，而未參與實行犯罪之行為，且以正犯已經犯罪為構成要件
    ，最高法院49年臺上字第77號、60年臺上字第2159號判例及
    75年度臺上字第1509號、88年度臺上字第1270號判決意旨均
    可資參照。經查，被告提供其所有之上開帳戶存摺、提款卡
    及提款密碼與他人使用，有幫助詐欺取財之不確定故意，業
    如上述；且收受上開帳戶之不明人士利用上開帳戶向被害人
    詐騙財物後，以上開帳戶為匯、取款之工具，詐騙被害人匯
    款至上開帳戶，使不明人士遂行詐欺取財犯行時，便於隱匿
    其真實身分，掩飾其犯行不易遭查緝，故被告提供上開帳戶
    之行為係對不明人士遂行詐欺取財犯行資以助力，而參與詐
    欺取財罪構成要件以外之行為。是核被告所為，係犯刑法第
    30條第1 項前段、第339 條第1 項之幫助詐欺取財罪。被告
    以1 個交付上開帳戶之行為，幫助不明人士詐欺告訴人2 人
    及被害人4 人，而同時觸犯6 個幫助詐欺取財罪，為同種想
    像競合犯，應從一情節較重之幫助詐欺取財罪處斷（幫助詐
    欺告訴人司景文之部分）。公訴意旨雖未論及被告交付上開
    帳戶而幫助不明人士詐騙告訴人林致毅、被害人莊筑涵、陳
    品瑄、楊添麟、劉俊傑得逞之事實，惟此部分犯罪事實與檢
    察官原起訴部分（即被告交付上開帳戶而幫助不明人士詐騙
    告訴人司景文得逞之事實），有想像競合犯之裁判上一罪關
    係，並經臺灣板橋地方法院檢察署檢察官以99年度偵字第28
    290 號移送本院併辦，依審判不可分之原則，為起訴效力所
    及，本院自應併予審究。又被告基於幫助之犯意而為詐欺取
    財犯行構成要件以外之行為，為幫助犯，衡諸其犯罪情節，
    爰依刑法第30條第2 項規定，按正犯之刑減輕之。被告有上
    述科刑及執行紀錄，此有本院被告前案紀錄表1 份可稽，其
    於受有期徒刑之執行完畢後，5 年以內故意再犯本件有期徒
    刑以上之罪，為累犯，應依刑法第47條第1 項規定加重其刑
    ，並依法先加後減之。
四、原審審理後，認被告所為係犯幫助詐欺取財罪，適用刑法第
    339 條第1 項、第30條第1 項前段、第2 項、第55條、第47
    條第1 項、第41條第1 項前段，刑法施行法第1 條之1 第1
    項、第2 項前段等規定，並審酌被告交付上開帳戶供他人詐
    欺取財，助長詐騙財產犯罪之風氣，致使執法人員難以追查
    正犯之真實身分，增加被害人尋求救濟之困難，擾亂金融交
    易往來秩序，危害社會正常交易安全甚鉅，兼衡被告曾有施
    用毒品等前科之素行、生活狀況、智識程度、犯罪之動機、
    目的、手段、犯罪後之態度等一切情狀，量處有期徒刑三月
    ，並諭知如易科罰金以一千元折算一日。經核其認事用法，
    均無違誤，量刑亦屬妥適，被告猶執陳詞提起上訴，指摘原
    判決不當，為無理由，其上訴應予駁回。
據上論斷，應依刑事訴訟法第368條，判決如主文。
本案經檢察官吳國南到庭執行職務。
中    華    民    國   100    年    4     月    26    日
                  刑事第一庭審判長法  官  葉騰瑞
                                  法  官  莊明彰
                                  法  官  彭政章
以上正本證明與原本無異。
不得上訴。
                                  書記官  杜宜寧
中    華    民    國   100    年    4     月    26    日
 附表
┌──┬───┬────────────┬──────────┐
│編號│被害人│        詐騙方法        │匯款時間          │
│    │即買家│                        │匯款地點          │
│    │      │                        │匯款金額（新臺幣）│
├──┼───┼────────────┼──────────┤
│ 一 │莊筑涵│在雅虎奇摩拍賣網站上，以│99年7 月16日下午3 │
│    │      │帳號s742121 之名義張貼出│  時38分許          │
│    │      │售行動電話之虛偽訊息，致│高雄市○○○路45號│
│    │      │左開被害人於99年7 月16日│  合作金庫商業銀行前│
│    │      │下午2 時許上網瀏覽網頁時│  金分行臨櫃        │
│    │      │陷於錯誤                │1 萬2000元        │
├──┼───┼────────────┼──────────┤
│ 二 │陳品瑄│在雅虎奇摩拍賣網站上，以│99年7 月16日下午8 │
│    │      │帳號rakucho033124 之名義│  時50分許          │
│    │      │張貼出售玩具之虛偽訊息，│臺北縣永和市○○路│
│    │      │致左開被害人於99 年7月16│  51巷6 號2 樓（網路│
│    │      │日下午8 時50分許上網瀏覽│  ATM ）            │
│    │      │網頁時陷於錯誤          │1 萬6000 元       │
├──┼───┼────────────┼──────────┤
│ 三 │楊添麟│在雅虎奇摩拍賣網站上，以│99年7 月16日下午10│
│    │      │帳號shih888168之名義張貼│  時8 分許          │
│    │      │出售行動電話之虛偽訊息，│不詳地點之中國信託│
│    │      │致左開被害人於99年7 月16│  商業銀行自動櫃員機│
│    │      │日下午10時許上網瀏覽網頁│1 萬2000元        │
│    │      │時陷於錯誤              │                    │
├──┼───┼────────────┼──────────┤
│ 四 │林致毅│在雅虎奇摩拍賣網站上，以│99年7 月17日上午0 │
│    │      │帳號style750324 之名義張│  時30分許          │
│    │      │貼出售數位單眼相機之虛偽│臺東縣池上鄉○○路│
│    │      │訊息，致左開被害人於99年│  68之3 號便利商店之│
│    │      │7 月16日下午10時許上網瀏│  自動櫃員機        │
│    │      │覽網頁時陷於錯誤        │4000元            │
├──┼───┼────────────┼──────────┤
│ 五 │劉俊傑│在雅虎奇摩拍賣網站上，以│99年7 月16日下午10│
│    │      │帳號mickey00000000之名義│  時40分許          │
│    │      │張貼出售遊戲主機之虛偽訊│高雄市○○區○○路│
│    │      │息，致左開被害人於99年7 │  581 號合作金庫商業│
│    │      │月16日下午10時許上網瀏覽│  銀行覺民分行自動櫃│
│    │      │網頁時陷於錯誤          │  員機              │
│    │      │                        │8000元            │
├──┼───┼────────────┼──────────┤
│ 六 │司景文│在雅虎奇摩拍賣網站上，以│99年7 月17日上午0 │
│    │      │帳號yap727之名義張貼出售│  時33分許          │
│    │      │行動電話及筆記型電腦之虛│臺北縣新店市（已改│
│    │      │偽訊息，致左開被害人於99│  制為新北市新店區）│
│    │      │年7 月17日上午0 時30分許│  中正路682 號便利商│
│    │      │上網瀏覽網頁時陷於錯誤  │  店之自動櫃員機    │
│    │      │                        │2 萬8300元        │
└──┴───┴────────────┴──────────┘